臺灣桃園地方法院刑事判決　　　　　　　 96年度自緝字第5號
自　訴　人　戊○○
擔當訴訟人　臺灣桃園地方法院檢察署檢察官
被　　　告　丁○○
　　　　　　　　　　（另案於臺灣臺中監獄執行中）
上列被告因詐欺案件，經自訴人提起自訴，本院判決如下：
    主  文
丁○○無罪。
    理  由
一、自訴意旨略以︰自訴人戊○○所有座落桃園縣龍潭鄉○○○
    段三三一之一一地號土地及其上房屋一棟（下稱系爭房地
    ），於民國八十年十二月四日出售予被告丁○○，總價新臺
    幣（下同）四百三十六萬元，其中契約成立日交付定金一百
    二十六萬元，提供系爭房地供其設定抵押向外借款後再付六
    十萬元，此有不動產買賣契約書可按，但另案被告乙○○、
    丙○○（以上二人均經臺灣高等法院以八十一年度上訴字第
    二六二五號判決無罪確定在案）、被告丁○○共同意圖為自
    己不法之所有，竟於契約作成後授意甲○○代書將自訴人印
    鑑章加蓋於第五條(1)項「定頭金一百二十六萬元親收足訖，
    不另立收據」上，旋即謊稱本日需要點交房屋，定金應至工
    地現場交付，自訴人戊○○年輕不疑有他，乃同至房屋所在
    地，到達後被告丁○○藉口小解溜之大吉，至此避不見面。
    自訴人戊○○因無售屋經驗，乙○○要求甲○○代書加註交
    款辦法第(2)項，由自訴人戊○○提供系爭房地供被告丁○○
    設定抵押權登記，向外借款後再交付六十萬元，當時認為既
    由其交付定金一百二十六萬元，同意其抵押借款後再付自訴
    人戊○○六十萬元，亦無重大不利，遂予允諾，當由乙○○
    作成抵押權設定契約書，其上自訴人印鑑章均由乙○○蓋上
    ，並以被告丁○○向外借款需要本票二件作為保證，囑自訴
    人戊○○在其上簽名，不料乙○○竟然據此主張自訴人戊○○與被告丁○○二人共同向乙○○、丙○○借款一百萬元並
    已親收款項云云，分別提起自訴人涉嫌詐欺及協同辦理抵押
    權設定登記之訴云云，自訴人戊○○至此始知受騙。因認被
    告丁○○涉有刑法第三百三十九條第一、二項之詐欺取財、
    詐欺得利罪嫌云云。
二、按犯罪事實應依證據認定之，無證據不得認定犯罪事實；不
    能證明被告犯罪者，應諭知無罪之判決，刑事訴訟法第一百
    五十四條第二項及第三百零一條第一項分別定有明文。而告
    訴人之告訴，係以使被告受刑事訴追為目的，是其陳述是否
    與事實相符，仍應調查其他證據以資審認；且認定不利於被
    告之事實，須依積極證據，苟積極證據不足為不利於被告之
    認定時，即應為有利於被告之認定，更不必有何有利之證據
    （最高法院五十二年台上字第一三號及三十年上字第八
    一六號判例意旨可資參照）。復按刑法第三百三十九條詐欺
    罪之成立，係以行為人意圖為自己或第三人不法之所有，以
    詐術使人將本人或第三人之物交付或取得利益為要件，而所
    謂以詐術使人交付，必須被詐欺人因其詐術而陷於錯誤，若
    其所用之方法，不能認為詐術，亦不致使人陷於錯誤，即不
    構成該罪（最高法院四十六年台上字第二六號判例意旨可
    資參照）。至於民事法律行為成立債之關係者，在債權人與
    債務人之間，根據一般交易之常態，恆不待對造當事人另為
    表示，當然期待他方依誠信原則履行，此觀諸民法第二百十
    九條規定意旨自明，不生因他方表示必將履約而陷於錯誤之
    問題，若有未依債務本旨履行給付（包括瑕疵給付）之情形
    ，在一般社會經驗而言，原因非一，其因不可歸責之事由無
    法給付，或因合法得對抗他造主張抗辯而拒絕給付，甚至債
    之關係成立後，始行惡意不為履行，皆有可能，非必出於自
    始無意給付之詐欺犯罪一端，故以債務不履行之客觀結果，
    推斷違約當事人是否同時涉嫌詐欺犯罪之情形，除非被告已
    自白具有犯意，或依其他積極證據足認被告確係假藉民事違
    約手段從事刑事詐欺行為外，尚不得以債務人曾經申明依約
    履行，遽指其施行欺罔而謀取不法利益。且刑事被告依法不
    負自證無罪之義務，故在別無積極證據之情形下，自難違反
    刑事訴訟法第一百五十四條之規定，以被告單純債務不履行
    之狀態，推定被告自始即有不法所有之意圖而施用詐術。
三、訊據被告丁○○於上揭時地向乙○○借款以向自訴人戊○○
    購買系爭房地，並由自訴人戊○○提供系爭房地供乙○○設
    定抵押擔保，被告丁○○並有收受乙○○所交付之借款一百
    萬元之事實，惟堅決否認有何詐欺取財及詐欺得利之犯行，
    辯稱：自訴事實不實在，我沒有詐欺。當初是己○○代書介
    紹我可以跟戊○○購買系爭房地，己○○也介紹我向乙○○
    借錢，乙○○要求我除了以系爭房地供設定擔保外，還要再
    簽發面額各五十萬元之本票二張。我有將拿到的一百萬元交
    給己○○，可是後來己○○搬走，我找不到己○○。若我當
    時要詐騙戊○○，就不會用我的真實姓名去買，辦理抵押登
    記的人我都不認識，戊○○的相關辦理抵押權登記證件都是
    由戊○○自己交給代書辦理，我都沒有經手戊○○的證件等
    語。
四、本件自訴人戊○○認被告丁○○涉有刑法第三百三十九條第
    一、二項之詐欺取財及詐欺得利犯行，無非係以：依不動產
    買賣契約所載，自訴人戊○○提供系爭房地供被告丁○○設
    定抵押向外借款，係以取得第二期款六十萬元為考量，情理
    上，自應以被告丁○○為債務人，自訴人戊○○只為擔保物
    提供人而已，茲乙○○竟另詐欺案主張自訴人戊○○為其債
    務人，並於簽約時收受交付一百萬元云云，顯為虛構子虛烏
    有。又本案屬設計週密之騙局，由乙○○主謀，被告丁○○
    為人頭，犯罪手法係以買賣為餌，再利用自訴人戊○○無經
    驗達到「假借款，真抵押」之目的。自訴人戊○○未收分文
    定金於先，又蓋章同意設定抵押於後，既已約定設定完畢後
    再交付六十萬元，何來簽約同時收到其借款一百萬元之有？
    自訴人戊○○同意提供系爭房地供被告丁○○抵押借款，屬
    買賣附款條件之一，而簽發二張各五十萬元之本票，顯然與
    此等債之本旨不合，若謂自訴人戊○○與被告丁○○共同簽
    發本票成為票據上連帶債務人，情理上因非借款人（實為被
    告丁○○之債權人）根本無此必要，何況契約上抵押借款後
    再付價款僅存六十萬元，何以本票載為一百萬元，此非設局
    詐騙為何？又乙○○、丙○○、被告丁○○共同施詐之標的
    物並非金錢，而係土地及房屋所有權狀各一張、印鑑證明書
    一張、國民身分證一張、本票二張、抵押權設定契約書二份
    （蓋妥自訴人戊○○印鑑章），此乃圖為自己不法之所有，
    意欲取得抵押權之設定，再與被告丁○○勾串以其為債務人
    ，製造假債權而為強制執行。並提出不動產買賣契約書、曾
    榮振律師函、大溪地政事務所函、乙○○自訴狀、乙○○民
    事起訴狀等件，為其論據。
五、程序事項：
  (一)本件自訴人戊○○經本院合法傳喚，無正當理由不到庭，本
    院認有必要，爰依九十二年二月六日修正前刑事訴訟法第三
    百三十一條第一項及第二項規定，通知檢察官擔當訴訟。
  (二)又九十二年九月一日前提起自訴，其後於該審審理時無須委
    任律師為代理人（最高法院九十四年度第六、七次刑事庭會
    議決議意旨可資參照）。是本件自訴人戊○○於八十一年一
    月七日向本院提起自訴，且並未委請律師為自訴代理人，有
    其提出之刑事自訴狀一份在卷可參，其後於八十一年一月二
    十一日雖有委任律師為自訴代理人，惟嗣後又於九十二年七
    月二日解除委任關係，有該委任狀及本院九十二年度自緝字
    第四號卷九十二年七月二日訊問筆錄各一份在卷可參。揆諸
    前揭決議意旨說明，本件於本院審理中仍無須委任律師為代
    理人。
六、經查：
  (一)被告丁○○於上揭時地向乙○○借款以向自訴人戊○○購買
    系爭房地，並由自訴人戊○○提供系爭房地供乙○○設定抵
    押擔保，被告丁○○並有收受乙○○所交付之借款一百萬元
    ，然未再將之交付予自訴人戊○○一情，已為被告丁○○、
    另案被告乙○○、自訴人戊○○前於本院審理中所同認在卷
    。準此以觀，被告丁○○向乙○○所借得之一百萬元於收受
    後縱未再將之交付予自訴人戊○○一節，固屬實情，惟此筆
    款項乃係被告丁○○直接自乙○○處所取得，自始均非屬於
    自訴人戊○○所有之財物，於此，顯難認被告丁○○對自訴
    人戊○○有何該當詐欺取財罪之構成要件。
  (二)自訴意旨雖又謂：被告丁○○所詐欺之標的物並非金錢，而
    係自訴人戊○○所有之土地及房屋所有權狀各一張、印鑑證
    明書一張、國民身分證一張、本票二張、抵押權設定契約書
    二份（蓋妥自訴人戊○○印鑑章），此乃其圖為自己不法之
    所有，意欲取得抵押權之設定，故認被告丁○○此部分涉有
    詐欺得利罪嫌云云，惟被告丁○○對此亦堅決否認並以前揭
    情詞置辯。查乙○○於本件中確實有借款予被告丁○○，已
    為本院認定如前所述，而自訴人戊○○又係將其所有申請抵
    押權設定所須文件包括所有權狀，印鑑章、印鑑證明、身分
    證影本等重要文件交予乙○○，亦為自訴人戊○○前於本院
    審理中所自承。準此以觀，乙○○既係因借款予被告丁○○
    後而自自訴人戊○○處取得戊○○所有之土地及房屋所有權
    狀、印鑑證明書、國民身分證、本票、抵押權設定契約書等
    文件以供辦理系爭房地之擔保設定抵押登記事宜，顯難認乙○○對該等文件之取得及其事後辦理系爭房地之擔保設定抵
    押登記事宜對自訴人戊○○有何詐欺得利之意圖及行為，且
    此部分亦為臺灣高等法院八十一年度上訴字第二六二五號刑
    事確定判決所同認在卷，而對乙○○諭知無罪確定在案（參
    見本院九十二年度自緝字第四號卷第七七—七九頁）。據此
    而論，乙○○就此部分對自訴人戊○○既未有詐欺得利之犯
    行，而被告丁○○自始又從未取得並經手自訴人戊○○所有
    之土地及房屋所有權狀、印鑑證明書、國民身分證、本票、
    抵押權設定契約書等文件，被告丁○○又因此一事件所自乙○○處所取得之借款糾紛，亦遭乙○○對之提起詐欺自訴，
    而經本院另以九十六年度易緝字第六號判決無罪在案，故均
    難認被告丁○○就此部分有何與乙○○對自訴人戊○○共為
    詐欺得利之意圖及行為。
  (三)雖被告丁○○未將自乙○○處所借得之款項交付予自訴人戊○○，其後並導致自訴人戊○○之系爭房地遭乙○○提起民
    事訴訟而遭敗訴確定在案，此有臺灣高等法院八十一年度上
    字第五五四號民事判決、最高法院八十一年度台上字第二二
    五九號民事裁定各一份在卷可參（參見本院九十二年度自緝
    字第四號卷第八八—九四頁），其行為固有不當，惟被告丁○○之行為對自訴人戊○○而言，並未該當刑法上詐欺取財
    及詐欺得利之構成要件，既如前述，而債務人未依債務本旨
    履行給付者，依一般社會經驗而言，原因非一，其因不可歸
    責之事由無法給付，或因合法主張抗辯事由而拒絕給付，甚
    至債之關係成立後，始行惡意遲延給付，皆有可能，非必即
    出於自始無意給付之詐欺犯罪一端，尚難以單純債務不履行
    之狀態，即推定被告自始即有不法所有之意圖，且係施用詐
    術，逕認應以詐欺罪責相繩。據此而論，本件當屬債務不履
    行之民事糾紛，與詐欺取財及詐欺得利之刑責尚屬無涉。
  (四)綜上所述，被告丁○○所為與刑法之詐欺取財罪及詐欺得利
    罪之構成要件尚屬有間，本件應屬民事糾紛。此外，本院復
    查無其他積極證據足資證明被告丁○○有何自訴意旨所載之
    詐欺取財及詐欺得利犯行，揆諸首揭法條及判例意旨說明，
    被告丁○○之詐欺取財及詐欺得利之犯行洵難認定，自不能
    證明被告丁○○犯罪，應為無罪判決之諭知，以昭審慎。
據上論斷，應依刑事訴訟法第三百四十三條、第三百零一條第一
項，判決如主文。
中　　華　　民　　國　　96　　年　　11　　月　　16　　日
                        臺灣桃園地方法院刑事第十庭
                            審判長法  官  江  德  民
                                  法  官  蘇  昌  澤
                                  法  官  林  家  賢
上正本證明與原本相符。
如不服本判決，應於判決送達後十日內，向本院提出上訴狀（應
負繕本），上訴於臺灣高等法院。
                                  書記官  常  毓  生
中　　華　　民　　國　　96　　年　　11　　月　　19　　日
